臺灣高等法院高雄分院民事判決　　　　　　95年度上字第20號
　上　訴　人　丁○○
　訴訟代理人　庚○○
　上　訴　人　丙○○
　　　　　　　戌○○○
　　　　　　　壬○○
　　　　　　　子○○
　　　　　　　癸○○
　　　　　　　丑○○
　　　　　　　寅○○
　　　　　　　酉○○
　　　　　　　己○○○
　　　　　　　甲○○○
　　　　　　　未○○
　　　　　　　辰○○
　　　　　　　申　○
　　　　　　　午○○
　　　　　　　卯○○
　　　　　　　戊○○
　兼上八人共同
　訴訟代理人　巳○○
　被上訴人　　辛○○
　訴訟代理人　陳肅毅律師
上列當事人間請求分割共有物事件，上訴人對於民國94年12月7
日臺灣高雄地方法院92年度訴字第2797號第一審判決提起上訴，
本院於民國96年4 月11日言詞辯論終結，判決如下：
    主  文
上訴駁回。
第二審訴訟費用由上訴人丁○○、丙○○負擔。
    事實及理由
壹、程序部分：
一、按本件為分割共有物之訴，其訴訟標的對於共同訴訟之各人
    必須合一確定。故本件雖僅由上訴人丁○○、丙○○（下稱
    丁○○等二人）提起上訴，然依民事訴訟法第56條第1 項第
    1 款規定，其效力及於原審同造之當事人戌○○○、壬○○
    、子○○、癸○○、丑○○、寅○○、酉○○、己○○○、
    甲○○○、未○○、辰○○、申○、午○○、卯○○、戊○
    ○及巳○○，故將渠等併列為上訴人。
二、上訴人戌○○○、壬○○、子○○、癸○○、丑○○、寅○
    ○、酉○○（下稱戌○○○等七人）經合法通知，無正當理
    由未於言詞辯論期日到場，核無民事訴訟法第386 條各款所
    列情形，爰依被上訴人聲請，由其一造辯論而為判決。
貳、實體部分：
一、被上訴人起訴主張：坐落高雄市○○區○○段（下稱同段）
    461 、465 及963 地號之土地係兩造共有，各共有人之應有
    部分分別如原審判決附表(二)「應有部分比例」欄所示，其中
    上訴人戌○○○等七人為上開三筆土地原共有人魏金柱之繼
    承人。查上開三筆土地並無因使用目的不能分割之情事，亦
    無不可分割之協議，惟兩造無法達成分割協議，爰依民法第
    823 條、第824 條規定訴請分割。又原審判決附圖甲案即本
    件附圖甲案（下同）所示之Ｅ部分，現由上開465 地號土地
    （下稱系爭土地）相鄰之同段463 地號土地所有人即上訴人
    卯○○在其上合併蓋屋，並將其出售與訴外人乙○○，故上
    訴人己○○○、甲○○○、未○○、辰○○、申○、午○○
    、卯○○、戊○○、巳○○等人（下稱巳○○等九人）始願
    意分得該Ｅ部分之袋地，以示對乙○○負責，且將來不會發
    生無法通行之狀況，亦不會產生Ｃ、Ｄ、Ｅ部分土地合併為
    一筆之情形。另Ｄ部分土地為既成巷道，而戌○○○等七人
    係居住於同段464 地號土地之房屋上，渠等可從Ｄ部分土地
    出入，故採取原審判決附圖所示之甲案分割系爭土地，對於
    戌○○○等七人所分得之Ｄ部分土地亦較有利。且本件就系
    爭土地之分割方法，除丁○○等二人外，其餘共有人均同意
    採原審判決附圖之甲案分割。聲明：(一)戌○○○等七人應就
    其被繼承人魏金柱所有上開461 、465 及963 地號土地，應
    有部分各為2/40、1/40、1/40部分，辦理繼承登記。(二)兩造
    共有上開461 、963 地號之土地，准予變賣分割；變賣所得
    價金，並應由兩造分別依應有部分比例分配。(三)兩造共有之
    系爭土地，請准依附圖甲案所示之分割方案分割。
二、上訴人戌○○○於本院民國96年2月15日現場履勘時陳述：
    希望按照附圖甲案所示之分割方案分割等語（本院卷(二)第
    108 頁）。
三、上訴人巳○○等九人則以：同意被上訴人所提對於系爭土地
    之分割方案，並同意就系爭土地分割後所得部分，繼續保持
    共有。雖丁○○等二人主張對系爭土地應採取如附圖所示之
    丁案或戊案之分割方法，惟附圖甲案所示之Ｄ部分土地，其
    分割後面積僅有10.42 平方公尺，雖不能單獨為有效利用，
    但該地緊鄰同段464 地號土地上戌○○○等七人之住家北側
    ，目前亦為戌○○○等七人之對外通道，故原審判決附圖甲
    案將Ｄ部分土地分割與戌○○○等七人，極符情理。又因巳
    ○○之母卯○○曾在其所有之同段463 地號土地及附圖甲案
    所示之Ｅ部分土地上興建房屋一幢，並將之售與乙○○，故
    附圖甲案將Ｅ部分土地分割與巳○○等九人，亦屬合理，如
    此可便利巳○○等九人日後可將該部分分得之土地移轉登記
    予乙○○，以保障其等權利。惟若採丁○○等二人主張如附
    圖所示之丁案分割，會將Ｄ部分土地移至Ｅ部分土地之上方
    ，因同段463 地號土地上之房屋，其建築線乃與丁案之Ｄ部
    分土地之延長線等齊，故如採丁案分割，Ｅ部分土地即會多
    出一部分畸零地，對多數共有人不利，且南側同段460 地號
    土地為他人所有之土地，又已蓋滿房屋，故亦無法從460 地
    號土地出入。又乙○○所有在同段463 地號土地之房屋，業
    已占滿丁案之Ｄ部分土地及Ｅ部分土地之一部，若採如附圖
    所示之丁案分割，Ｄ部分土地之共有人即戌○○○等七人將
    無法使用該部分土地，且亦無法出入，將對戌○○○等七人
    不公平。另乙○○所有房屋之東側建築線與同段464 地號土
    地上戌○○○等七人所有之房屋建築線等齊，若採如附圖所
    示之戊案分割，Ｅ部分土地將超越上開房屋等齊之建築線，
    而形成一塊無可利用之畸零地，且該Ｅ部分土地形成之畸零
    地復不在巳○○等九人所分得之Ｃ部分土地旁邊，對巳○○
    等九人而言實無利用價值，故應採原審判決附圖甲案之分割
    方案分割系爭土地等語，資為抗辯。聲明：(一)同意就上開
    461 、963 地號土地採變價分割分案分割。(二)系爭土地應以
    附圖甲案所示之分割方案分割。
四、上訴人丁○○等二人則以：同意被上訴人所提就上開461 、
    963 地號土地採變價分割。至於就系爭土地，則主張應採如
    附圖所示之丁案或戊案分割。因系爭土地如採附圖甲案所示
    之分割方案，丁○○等二人分得之Ｂ部分土地，面臨北側同
    段462 地號土地既成巷道之面寬僅7.17公尺，然巳○○等九
    人分得之Ｃ部分，其面臨該既成巷道之面寬卻有7.95公尺，
    至於被上訴人分得之Ａ部分，其面臨該既成巷道之面寬亦有
    6.64公尺，則丁○○等二人分得之Ｂ部分土地，其面寬約僅
    占該既成巷道全部面寬之33% ，明顯與丁○○等二人對系爭
    土地之應有部分比例不符，故應採如附圖所示丁案之分割方
    案分割系爭土地，較符公平原則。且若採如附圖所示之丁案
    分割，戌○○○等七人所分得之Ｄ部分土地，仍可從戌○○
    ○在同段第464 號土地上興建之房屋出入，並無通路被阻隔
    之情形；且對巳○○等九人分得之Ｅ部分土地亦無甚大影響
    。又兩造於原審準備程序時已一致表示：同意依南北向分割
    ，並依據應有部分大小為平行分割成三部分等語。故若採如
    附圖所示之丁案分割，不但符合兩造意願，且分割後之Ｃ、
    Ｄ、Ｅ部分土地亦可合併為一筆，地形亦可完整。又法院如
    不採如附圖所示之丁案分割，丁○○等二人亦同意依如附圖
    所示之戊案分割。另丁○○等二人就分割後所得之Ｂ部分土
    地願意繼續保持共有等語，資為抗辯。聲明：(一)同意就上開
    461 、963 地號土地採變價分割分案分割。(二)系爭土地應以
    如附圖所示之丁案或戊案所示之分割方案分割。
五、原審判決：(一)戌○○○等七人應就其被繼承人魏金柱所有就
    上開461 、963 地號土地及系爭土地，應有部分各為2/40、
    1/40、1/40部分，辦理繼承登記。(二)兩造共有之上開461 、
    963 地號土地應採變價分割分案分割，所得價金，由兩造分
    別依應有部分比例分配。(三)兩造共有系爭土地，則採附圖甲
    案所示之分割方案分割。丁○○等二人僅對系爭土地之分割
    方案不服，提起上訴，於本院聲明：(一)原判決關於系爭土地
    之分割方案廢棄。(二)兩造共有之系爭土地，應採如附圖所示
    之丁案或戊案之分割方法分割。(三)兩造就其分得土地之地上
    物應自行拆除，無須相互補償。被上訴人及巳○○等九人則
    一致聲明上訴駁回。至於原審判決戌○○○等七人應就被繼
    承人魏金柱所有就上開461 、963 地號土地及系爭土地，應
    有部分各為2/40、1/40、1/40部分，辦理繼承登記；暨兩造
    共有之上開461 、963 地號土地應採變價分割分案分割，所
    得價金，則由兩造分別依應有部分比例分配部分，因未據兩
    造聲明不服，該部分均已告確定。
六、兩造對下列事項不予爭執，並有系爭土地之最新土地登記謄
    本附卷可稽（本院卷(二)第66-69 頁），且經本院會同地政人
    員測量勘驗屬實（本院卷(一)第102-104 頁、本院卷(二)第108-
    110 頁），堪信為真實：
  (一)系爭土地為兩造所共有，兩造就系爭土地之應有部分如附表
    「應有部分比例」欄所示。
  (二)兩造就系爭土地並無不分割之約定，亦無不能分割之情形，
    惟無法達成分割協議。
  (三)同段463 地號土地上之房屋係乙○○所有，該房屋為卯○○
    所興建後出賣與乙○○，門牌號碼為高雄市旗津區吉祥巷59
    號，且該房屋有占用到系爭土地如附圖甲案所示分割分案之
    Ｅ部分土地。
  (四)如附圖所示甲案分割方案之Ｄ部分土地為既成巷道。另戌○
    ○○等七人係居住於同段464 地號土地上之房屋，該房屋之
    門牌號碼為高雄市旗津區吉祥巷60號。
七、兩造之爭點：系爭土地究應採如附圖所示甲案之分割方法；
    抑或採如附圖所示之丁案或戊案之分割方法，較為妥適而符
    公平原則？
  (一)按請求共有物之分割，應由法院依民法第824 條命為適當之
    分配，不受當事人主張之拘束；又分割共有物時，法院應參
    酌當事人之聲明、共有物之性質、經濟效用及全體共有人利
    益等公平決之，有最高法院49年台上字第2569號、55年台上
    字第1982號判例可資參照。次按分割共有物，以消滅共有關
    係為目的。法院裁判分割共有土地時，除因該土地內部分土
    地之使用目的不能分割（如為道路），或部分共有人仍願維
    持共有關係，應就該部分土地不予分割或准該部分共有人成
    立新共有關係外，應將土地分配於各共有人單獨所有，最高
    法院69年台上字第1831號判例亦足資參照。
  (二)查系爭土地之使用現況為：系爭土地為不規則形狀，其北側
    及西北側緊鄰同段462 地號之既成巷道，系爭土地之共有人
    得分別經該兩側之巷道出入，而系爭土地之西側及西南側則
    有相鄰之同段464 、463 地號土地阻擋，致不通道路；又系
    爭土地上雖有數幢建物存在，惟或為鐵皮屋、或為呈破頹老
    舊之磚造房屋，經濟價值均甚低，且兩造均同意就系爭土地
    之分割方案以不考慮既有建物存在為前提。而系爭土地相鄰
    之同段464 地號土地上，有戌○○○等七人所居住之房屋，
    門牌號碼為高雄市旗津區吉祥巷60號，該屋之北側即如附圖
    所示甲案之Ｄ部分土地為既成巷道，目前為戌○○○等七人
    之通道；又上訴人卯○○曾在其所有之同段463 地號土地及
    附圖所示甲案之Ｅ部分土地上興建房屋一幢（門牌號碼為高
    雄市旗津區吉祥巷59號），並將之售與乙○○等情，業經原
    審及本院分別會同地政測量人員至現場履勘屬實，分別製有
    勘驗筆錄、使用現況圖及複丈成果圖等件及照片在卷可稽（
    原審卷(二)第397-403 頁、本院卷(一)第102-104 頁、卷(二)第
    108- 110頁），自堪信為真實。
  (三)丁○○等二人雖一致主張：系爭土地如採附圖甲案所示之分
    割方案，渠等所分得之Ｂ部分土地，面臨北側同段462 地號
    土地既成巷道之面寬僅7.17公尺，然巳○○等九人分得之Ｃ
    部分，其面臨該既成巷道之面寬卻有7.95公尺，至於被上訴
    人分得之Ａ部分，其面臨該既成巷道之面寬亦有6.64公尺，
    則渠等二人分得之Ｂ部分土地，其面寬約僅占該既成巷道全
    部面寬之33% ，明顯與渠等二人對系爭土地之應有部分比例
    不符，故應採如附圖所示丁案或戊案之分割方案分割系爭土
    地，較符公平原則云云。惟查，現行民法或其他相關地政法
    規並未規定共有土地分割後，其臨路寬之比例須按照各共有
    人應有部分面積大小之比例而定，且分割共有物時，法院應
    參酌當事人之聲明、共有物之性質、經濟效用及全體共有人
    利益等公平決之，此有上開最高法院49年台上字第2569 號
    、55年台上字第1982號判例可資參照，故非僅以共有土地分
    割後，其臨路寬之比例而決定分割共有物之方法。故丁○○
    等二人以系爭土地如採附圖甲案所示之分割方案分割，渠等
    所分得之Ｂ部分土地，面臨北側同段462 地號土地既成巷道
    之面寬僅7.17公尺，約僅占該既成巷道全部面寬之33% ，明
    顯與渠等二人對系爭土地之應有部分比例為1/2 不符，故不
    應採附圖甲案所示之分割方法云云，顯不足採。
  (四)次查，就系爭土地之西側而言，其外圍係呈不規則狀，經濟
    價值顯然較系爭土地之東、北及南側係呈直線之部分為低，
    若採附圖所示甲案分割方法，而由巳○○等九人共同取得該
    分割方案所示Ｃ部分及Ｅ部分土地，雖該Ｅ部分土地面積狹
    小，僅有30.83 平方公尺，且不通道路，其經濟價值最低，
    然Ｃ部分及Ｅ部分土地形狀平整，且Ｃ部分土地面臨系爭土
    地北側之既成巷道，其面寬有7.95公尺，總面積為63平方公
    尺，得以完整使用，已足以平衡其等所分得Ｅ部分土地經濟
    價值較低之差距。且同段463 地號土地上之房屋係巳○○之
    母卯○○所建後售予乙○○，該房屋之門牌號碼為高雄市旗
    津區吉祥巷59號，且該房屋亦有占用到系爭土地如附圖甲案
    所示分割分案之Ｅ部分土地之事實，為兩造所不爭，故如採
    附圖甲案所示分割方法，將該Ｅ部分土地分割與巳○○等九
    人，將可便利巳○○等九人日後得將該部分分得之土地移轉
    登記予乙○○，否則，如採附圖所示之丁案分割，乙○○之
    房屋將因占用他人土地而須拆屋還地，除不利於社會經濟外
    ，對巳○○等九人之權利亦有損害。又附圖甲案所示之Ｄ部
    分土地，其分割後之面積雖僅有10.42 平方公尺，而不能單
    獨為有效利用，惟該部分土地緊鄰同段464 地號土地上戌○
    ○○等七人之房屋北側，目前亦為戌○○○等七人之對外通
    道等情，除已據戌○○○於本院勘驗時陳述明確外，並經本
    院勘驗屬實，並製有該通道之現場照片在卷可資參憑（本院
    卷(二)第108 頁、卷(一)第105 頁背面）。從而，如採附圖甲案
    分割系爭土地，即可將該Ｄ部分土地分割與戌○○○等七人
    ，以利其通行，即符情理。惟如採如附圖所示之丁案分割，
    即會將該方案所示之Ｄ部分土地移至Ｅ部分土地之上方，惟
    因同段463 地號土地上乙○○之房屋，其建築線乃與丁案所
    示Ｄ部分土地之延長線等齊，故如採丁案分割，Ｅ部分土地
    即會多出一部分畸零地，對共有人之巳○○等九人不利。且
    丁案之Ｅ部分土地上有乙○○之房屋，而系爭土地南側之同
    段460 地號土地復為他人所有，其上並已蓋滿房屋，故如採
    附圖所示之丁案分割，將該方案所示之Ｄ部分土地移至Ｅ部
    分土地之上方，戌○○○等七人位於同段464 號土地上之房
    屋，即無出入之通道，且其亦無法自丁案之Ｅ部分土地或自
    同段460 地號土地出入，顯非允洽。故丁○○等二人主張：
    如採附圖所示之丁案分割，戌○○○等七人所分得之Ｄ部分
    土地，仍可從戌○○○在同段第464 號土地上興建之房屋出
    入，並無通路被阻隔之情形云云，不足採信。
  (五)又如採附圖甲案所示之分割方法，乙○○所有房屋之東側建
    築線即可與同段464 地號土地上戌○○○等七人所有之房屋
    建築線等齊，不至於使該Ｅ部分土地除乙○○之房屋外，其
    餘部分形成畸零地，惟若採如附圖所示之戊案分割，Ｅ部分
    土地將超越上開房屋等齊之建築線，而形成一塊利用價值甚
    低之畸零地，且該Ｅ部分土地形成之畸零地復不在巳○○等
    九人所分得之Ｃ部分土地旁，對巳○○等九人在利用上亦甚
    困難，故如附圖戊案之分割方案亦非適宜、公允之分割方法
    。
  (六)至於被上訴人亦同意依附圖甲案所示分割方法分割，如上所
    述。且就被上訴人分得之該Ａ部分土地而言，雖其位置在系
    爭土地與東北側所臨接之同段466 地號土地交接線北端，並
    有略微向東北側延伸之狀況，致該土地外形呈現五邊形，然
    該部分向東北側延伸之面積不大，對其價值及被上訴人之利
    用並無太大影響，且可增加該部分土地面臨北側巷道之寬度
    ，總計其寬度為6. 64 公尺，足見採附圖甲案之分割方法，
    對被上訴人亦屬妥適、公平。且就丁○○等二人而言，若採
    附圖甲案分割，則渠等分得之Ｂ部分土地外形完整，其面臨
    北側巷道之寬度亦有7.17公尺，在使用上並無不利之情形，
    惟如採上述如附圖所示之丁案或戊案分割系爭土地，將使其
    他共有人蒙受更不利之情形，兩相比較，且斟酌包括被上訴
    人及除丁○○等二人以外之其餘上訴人，亦均同意採附圖甲
    案之分割方法，如前所述。準此，本院審酌系爭土地坐落、
    對外聯絡之通道、各共有人所分得土地之經濟價值及土地現
    況，認系爭土地應依附圖甲案所示分割方法分割，並由兩造
    分別取得如附表「依附圖甲案分割取得之土地位置」欄所示
    之土地，較符合法律之規定，並可使兩造分得之土地經濟價
    值差異較小，同時兼顧當事人意願、土地現狀及將來利用，
    係屬最適宜且公允之分割方法。
八、綜上所述，本院審酌系爭土地之現在使用情形、社會經濟價
    值、面臨道路之方位、四鄰狀況、及全體共有人分割後之經
    濟效益，並考量共有人應有部分所占面積之大小、主觀意願
    等情形，本於公平原則，認以附圖甲案之原物分割方案，較
    符合法律之規定，亦為系爭土地最適宜、公允之分割方法。
    即如附圖甲案所示Ａ部分面積104.25平方公尺之土地分歸被
    上訴人取得；Ｂ部分面積208.50平方公尺之土地分歸丁○○
    、丙○○按其應有部分分別為1/3 、2/3 比例保持共有；Ｃ
    部分面積63平方公尺之土地及Ｅ部分面積30.83 平方公尺之
    土地，則分歸巳○○等九人各按每人應有部分1/9 比例保持
    共有；Ｄ部分面積10.42 平方公尺之土地則分歸戌○○○等
    七人公同共有。從而，原審就系爭土地採附圖甲案之分割方
    法分割，即無違誤，上訴意旨指摘原判決對系爭土地之分割
    方法不當，求予廢棄改判，為無理由，應駁回其上訴。
據上論結，本件上訴為無理由，依民事訴訟法第449 條第1 項、
第78條、第85條第3 項、第463 條、第385 條第1 項前段，判決
如主文。
中　　華　　民　　國　　96　　年　　4 　　月　　25　　日
                            民事第三庭
                                審判長法官  張國彬
                                法      官  吳登輝
                                法      官  楊富強
以上正本證明與原本無異。
如對本判決上訴，須於判決送達後20日內向本院提出上訴狀，其
未表明上訴理由者，應於上訴後20日內向本院提出上訴理由書（
均須按他造當事人之人數附繕本）。上訴時應提出委任律師或具
有律師資格之人之委任狀，並依附註條文規定辦理。
中　　華　　民　　國　　96　　年　　4 　　月　　25　　日
                                書  記  官  劉博文
附註：
民事訴訟法第466 條之1 ：對於第二審判決上訴，上訴人應委任
律師為訴訟代理人，但上訴人或其法定代理人具有律師資格者，
不在此限。
上訴人之配偶、三親等內之血親、二親等內之姻親，或上訴人為
法人、中央或地方機關時，其所屬專任人員具有律師資格並經法
院認適當者，亦得為第三審訴訟代理人。第1 項但書及第2 項情
形，應於提起上訴或委任時釋明之。
